臺灣臺南地方法院交通事件裁定　　　　99年度交聲字第1586號
移送機關　　交通部公路總局嘉義區監理所麻豆監理站
受處分人　　黃明煌
上列異議人即受處分人因違反道路交通管理處罰條例案件，對於
交通部公路總局嘉義區監理所麻豆監理站民國99年12月6 日所為
之裁決處分（處分案號：麻監裁罰字第裁75-M00000000），聲明
異議，本院裁定如下：
    主  文
原處分關於罰鍰新臺幣陸仟元部分撤銷。
上開撤銷部分，黃明煌不罰。
其餘異議駁回。
    理  由
一、原處分意旨略以：異議人即受處分人黃明煌（下稱異議人）
    於民國99年11月6 日15時30分許，駕駛車牌號碼4616-ZP 號
    自用一般小貨車，沿臺南市○○區○○路由西北往東南方向
    行駛，行經東勢路與民生路之交岔路口時，不慎與被害人陳
    柏倫騎乘車牌號碼P3U-326 號重型機車後搭載陳韋呈發生碰
    撞，致陳柏倫受有人中開放性傷口、左大腿內側及雙手擦傷
    之傷害後，未對被害人陳柏倫採取救護措施及依規定處置，
    並通知警察機關處理而逃逸之違規行為，遭臺南縣警察局玉
    井分局警員製單舉發，嗣經移送機關即交通部公路總局嘉義
    區監理所麻豆監理站依道路交通管理處罰條例第62條第3 項
    、第4 項前段、第67條第3 項等規定，裁處異議人罰鍰新臺
    幣（下同）6,000 元，吊銷駕駛執照，1 年內禁考等處分。
二、本件聲明異議意旨略以：(一)異議人於上開時、地，行經楠西
    鄉○○路與東勢路口時，感覺車身晃動，異議人不覺有異，
    且因公務在身不敢怠惰仍繼續前進，遲至10分鐘後因尿急停
    靠路邊小解時，才發現車子後側方有二道擦痕，驚覺10分鐘
    前車身晃動是否與人擦撞，發現以後馬上回頭欲趕往事發現
    場查看，未料於回頭途中約15時50分許即遭警察攔截；(二)異
    議人於事發後積極關係對方傷勢，所幸並無大礙，當天晚上
    已出院，且雙方已達成和解；(三)異議人本身患有精神障礙，
    經徵兵檢查為免役體位，免服兵役。因此，於事發當時，警
    覺性及判斷力較一般正常人遲鈍；(四)綜上，異議人並非肇事
    逃逸，且異議人擔任公司業務人員，因公務出勤，公司又有
    保險，異議人未喝酒，此事故非迎面撞擊，乃在後側方遭擦
    撞，責任歸屬異議人並沒有明顯錯誤，異議人根本不須逃逸
    ，而是不知情之下所產生；(五)目前大環境景氣不佳，找工作
    不易，況異議人本身患有精神障礙，駕駛執照若遭吊銷，異
    議人勢必遭公司解雇，日後找工作亦會受到阻礙，因而為此
    聲明異議，請求撤銷原處分等語。
三、按汽車駕駛人駕駛汽車肇事致人受傷或死亡者，應即採取救
    護措施及依規定處置，並通知警察機關處理，不得任意移動
    肇事汽車及現場痕跡證據，違反者處3,000 元以上9,000 元
    以下罰鍰；前項駕駛人肇事致人受傷而逃逸者，吊銷其駕駛
    執照，1 年內不得考領駕駛執照，道路交通管理處罰條例處
    罰條例第62條第3 項、第4 項前段及第67條第3 項分別定有
    明文。又按發生道路交通事故，駕駛人或肇事人應先為下列
    處置：一、事故地點在車道或路肩者，應在適當距離處豎立
    車輛故障標誌或其他明顯警告設施，事故現場排除後應即撤
    除。二、有受傷者，應迅予救護，並儘速通知消防機關。三
    、發生火災者，應迅予撲救，防止災情擴大，並儘速通知消
    防機關。四、不得任意移動肇事車輛及現場痕跡證據。但無
    人傷亡且車輛尚能行駛，或有人受傷且當事人均同意移置車
    輛時，應先標繪車輛位置及現場痕跡證據後，將車輛移置不
    妨礙交通之處所。五、通知警察機關。但無人受傷或死亡且
    當事人當場自行和解者，不在此限。道路交通事故處理辦法
    第3 條定有明文。是汽車駕駛人，駕駛汽車肇事致人受傷或
    死亡者，即負有(1)應即採取救護措施及依規定處置。(2)通
    知警察機關處理。(3)不得任意移動肇事汽車及現場痕跡證
    據之義務，如該汽車駕駛人有違背上述任一義務者，即可處
    3,000 元以上9,000 元以下罰鍰。
四、經查：
(一)異議人於99年11月6 日15時30分許，駕駛車牌號碼4616-ZP
    號自用一般小貨車，沿臺南市○○區○○路由西北往東南方
    向行駛，行經東勢路與民生路之交岔路口時，不慎與被害人
    陳柏倫騎乘車牌號碼P3U-326 號重型機車後搭載陳韋呈發生
    碰撞，致陳柏倫其受有人中開放性傷口、左大腿內側及雙手
    擦傷之傷害後，未對被害人陳柏倫採取救護措施及依規定處
    置，並通知警察機關處理而逃逸之違規行為，遭臺南縣警察
    局玉井分局警員製單舉發等情，有臺南縣警察局99年11月6
    日南縣警交字第M00000000 號舉發違反道路交通管理事件通
    知單1 紙在卷可稽。
(二)其次，上開事實，業據異議人於其被訴公共危險罪一案（臺
    灣臺南地方法院100 年度交訴字第24號）準備程序及審理中
    坦認其確有肇事逃逸之犯行，核與證人陳柏倫、陳韋呈於警
    詢中之指述在卷，並有道路交通事故現場圖、道路交通事故
    調查報告表( 一) 、( 二) 各1 份、臺南醫院新化分院出具
    之診斷證明書1 紙、道路交通事故現場蒐證照片暨車損照片
    17 幀 附於該案警卷可稽，復經本院依職權調閱上開偵查全
    卷核閱屬實，堪認上情屬實。另異議人復於該案100 年4 月
    13日本院準備程序中供稱：「（問：你為何會想要回頭去查
    看？）因為我要下車小便的時候，覺得剛剛好像有什麼聲音
    的樣子，我們貨車是貨櫃車，裡面有放一些貨品，我就是開
    門查看貨品有沒有怎樣，我覺得聲音好像很奇怪。我們貨櫃
    車如果要下車，都要開門，我開門時想查看東西有沒有倒或
    怎樣，我開門看貨物沒有倒下的跡象，我又看到我車子後半
    邊有擦痕，所以覺得事情不太對，因此才馬上要回頭想去查
    看有無與人發生事故，就被警察攔下說我已經與人發生事故
    了。」、「（問：你在地檢署說發生車禍時，你從後照鏡有
    看到地上有白白的東西，不確定是台機車，是否有這樣陳述
    ? ）有的。」等語（詳本院100 年度交訴字第24號卷宗第31
    頁），益徵本件車禍發生時雙方擦撞力道非輕，且異議人由
    後照鏡亦見被害人陳柏倫騎乘機車倒地，其顯然知悉發生本
    件車禍甚有可能造成對方受傷，惟其竟未即採取救護措施及
    依規定處置，並通知警察機關處理，即擅自將車輛駛離，其
    顯有肇事致人受傷而逃逸之事實，已堪認定。是異議人辯稱
    其無肇事逃逸云云，顯非可採。
(三)惟按95年2 月5 日生效之行政罰法第26條第1 項規定：一行
    為同時觸犯刑事法律及違反行政法上義務規定者，依刑事法
    律處罰之。但其行為應處以其他種類行政罰或得沒入之物而
    未經法院宣告沒收者，亦得裁處之。究其立法目的，一行為
    同時觸犯刑事法律及違反行政法上義務規定時，由於刑罰與
    行政罰同屬對不法行為之制裁，而刑罰之懲罰作用較強，故
    依刑事法律處罰，即足資警惕時，實無一事二罰再處行政罰
    之必要，且刑事法律處罰，由法院依法定程序為之，較符合
    正當法律秩序，應予優先適用，但罰鍰以外之沒入或其他種
    類行政罰，因兼具維護公共秩序之作用，為達行政目的，行
    政機關仍得併予裁處。
(四)查原處分機關固以異議人駕駛汽車肇事致人受傷而逃逸之違
    規行為，於99年12月6 日裁處異議人罰鍰6,000 元，並吊銷
    駕駛執照，1 年內禁考，然異議人因同一行為涉犯刑法第18
    5 條之4 之肇事逃逸罪嫌，經本院於100 年6 月30日以100
    年度交訴字第24號刑事判決判處有期徒刑6 月，如易科罰金
    ，以1,000 元折算1 日，緩刑2 年等情，有本院100 年度交
    訴字第24號刑事判決書1 份附卷足憑。是異議人既因同一肇
    事致人受傷而逃逸之行為，遭刑事判決判處罪刑，已產生實
    質刑罰效果，原處分機關就異議人上開違規行為予以裁罰時
    ，即應遵循前引行政罰法第26條第1 項前段規定揭示之一事
    不二罰原則，不得再行裁處異議人罰鍰甚明。
(五)至原處分機關對異議人裁處「吊銷駕駛執照，1 年內不得考
    領駕駛執照領駕駛執照」之處分，係罰鍰以外對於預防再犯
    之行政罰，核與徒刑之目的不同、種類殊異，乃為達維護用
    路權人生命、身體安全之裁罰性不利處分，屬行政罰法第26
    條第1 項但書所稱其他種類行政罰，仍應依法裁處之，並未
    賦予行政機關任何行政裁量或選擇之權限。是以，公路監理
    行政機關對於異議人裁處吊銷其駕駛執照，且不得再考領駕
    照之裁處，係符合法治國家依法行政之原則，法院無權為撤
    銷改罰之決定，異議人雖其情可憫，仍不得以其異議狀內所
    述之個人事由，解免其違規責任之理由甚明。
五、綜上所述，異議人於前揭時、地，駕駛上開自用小貨車，與
    被害人陳柏倫所騎乘之機車發生交通事故致其受傷後，確有
    未即採取救護措施及依規定處置，並通知警察機關處理，任
    意移動肇事汽車及現場痕跡證據之行為，嗣並駕車逕行逃逸
    等違規行為，足堪認定。故而，異議人執詞提出異議，雖無
    理由，惟異議人既已因同一行為經本院判處罪刑，移送機關
    再對其裁處罰鍰6,000 元部分，有違行政罰法第26條第2 項
    之「一事不二罰」之規定，即難認為允當，自應由本院將原
    處分所處罰鍰部分予以撤銷，並就此部分為異議人不罰之諭
    知，以資適法。至於原處分關於「吊銷駕駛執照，1 年內不
    得考領駕駛執照」部分，異議並無理由，應予駁回。
六、據上論斷，依道路交通管理處罰條例第87條第2 項、道路交
    通事件處理辦法第18條、第19條前段，裁定如主文。
中    華    民    國   100    年    7     月    29    日
                        交通法庭  法  官  鄭燕璘
以上正本證明與原本無異。
如不服本裁定應於送達後5日內向本院提出抗告狀（應附繕本）
。
                                  書記官  蔡明峰
中    華    民    國   100    年    7     月    29    日